臺灣臺南地方法院民事判決　八十九年度訴字第一七八二號
　　原　　　告　黃志耀即志奇秋工程行
　　訴訟代理人　孫嘉男律師
　　被　　　告　柏盛營造有限公司
　　法定代理人　甲○○
　　訴訟代理人　黃厚誠律師
右當事人間請求給付工程款事件，本院判決如左：
    主      文
被告應給付原告新台幣玖拾柒萬壹仟零伍拾伍元，及自民國八十九年八月三日起至清
償日止，按週年利率百分之五計算之利息。
原告其餘之訴駁回。
訴訟費用由被告負擔二分之一，餘由原告負擔。
本判決原告勝訴部分於原告以新台幣拾貳萬仟柒佰元供擔保後，得假執行。但被
告如於假執行程序實施前，以新台幣玖拾柒萬壹仟零伍拾伍元為原告預供擔保，得免
為假執行。
原告其餘假執行之聲請駁回。
    事實及理由
一、原告起訴主張：其於民國八十八年間承攬被告所定作之岡山－大崗線管路埋設工
    程，訂有工程承攬契約書（下稱系爭承攬契約），約定該工程按台電施工圖責任
    施工至完成面及通管驗收合格，工程單價每公尺新台幣（下同）三千元，實做實
    算，付款辦法每期請款百分之八十，保留款百分之二十，保留款待完工初驗通管
    付百分之十，總驗收完成後付百分之十外加十萬元；人孔一個三萬五千元。經兩
    造會算後，被告尚應付款一百九十萬七千四百零二元（0000000元  (原告管路埋
    設費用)＋175000元  (原告埋設Ｍ３至Ｍ７人孔費用)＋11700元 (被告借用卡車
    載運砂石費用)＋2250元 (被告借用山貓機械費用)－384093元 (被告公司已付款
    ) －28400元  (被告支付便當費用) －183750元  (被告代付購買油壓機費用)－
    165000元 (原告借支)＝0000000元）。爰依系爭承攬契約，請求被告給付系爭工
    程款等語。並聲明：(一)被告應給付原告一百九十萬七千四百零二元，及自支付命
    令繕本送達翌日起至清償日止，按週年利率百分之五計算之利息。(二)願供擔保，
    請准宣告假執行。
二、被告則以：原告實際施作之工程部分，瑕疵連連，而其施作之Ｍ４至Ｍ５管路埋
    設工程多有保護層不足及蜂窩狀之瑕疵，迭經催告亦不補修，致使被告之業主台
    灣電力公司（下稱台電公司）要求重新開挖，重組模板補修混凝土保護層，且所
    埋管路又不通，被告依法限期原告修補，原告仍不修補，被告不得已自行雇工修
    補，爰依民法第四百九十三條、第四百九十五條規定，請求原告償還修補之必要
    費用及請求損害賠償，且以上開款項與原告之工程款相抵銷。又原告未施作至「
    完成面及通管」「驗收合格」，故依系爭承攬契約第二十六條第二款之規定，管
    路埋設部分之金額應扣除初驗通管百分之十及總驗收完成百分之十。即應扣款與
    抵銷之項目如下：(1)保留款四十九萬五千九百三十九元（初驗通管百分之十及總
    驗收完成百分之十，0000000乘以20%=495939元）；(2)Ｍ４至Ｍ５部分保護層不
    足及蜂窩狀修繕費用部分計八十萬零九百二十五元。(3)通管及「開刀」重作修繕
    費用九十九萬二千八百四十七元。是經扣除前開保留款及抵銷修繕費用後，原告
    尚積欠被告三十八萬二千三百零九元（未包括違約金），被告自無再行給付工程
    款予原告之理等語，資為抗辯。並聲明：(一)原告之訴及假執行之聲請均駁回。(二)
    如受不利判決，願供擔保請准免為假執行之宣告。
三、得心證之理由：
（一）查原告於八十八年間承攬被告所定作之岡山－大崗線管路埋設工程，訂有系爭
      承攬契約，約定該工程按台電施工圖責任施工至完成面及通管驗收合格，工程
      單價每公尺三千元，實做實算，付款辦法每期請款百分之八十，保留款百分之
      二十，保留款待完工初驗通管付百分之十，總驗收完成後付百分之十外加十萬
      元。經兩造會算後，倘原告施作工程部分，已完全施作且無瑕疵者，被告應給
      付原告之工程款金額為一百九十萬七千四百零二元（0000000元 (原告管路埋
　    設費用)＋175000元  (原告埋設Ｍ３至Ｍ７人孔費用)＋11700元 (被告借用卡
    　車載運砂石費用)＋2250元 (被告借用山貓機械費用)－384093元 (被告公司已
    　付款)－28400元 (被告支付便當費用)－183750元 (被告代付購買油壓機費用)
    　－165000元 (原告借支)＝0000000元）。又原告施作管線埋設工程，於澆灌混
    　泥土之前沒有做通管。再系爭承攬工程Ｍ４至Ｍ５區○○路埋設於台電公司挖
    　驗時，因管路兩側混凝土保護層不足及有蜂窩現象，經台電公司於八十八年十
    　一月九日發文通知被告應重新開挖及改善之事實，為兩造所不爭，且有原告提
    　出之工程承攬契約書及被告提出之台電公司八十八年十一月九日函在卷足憑，
    　應堪信為真實。
（二）原告雖主張系爭管線埋設工程已施作完成，且經通管，並無管路不通之瑕疵，
      縱Ｍ４至Ｍ５區○○路埋設於台電公司挖驗時，於管路兩側有混凝土保護層不
      足及蜂窩現象，惟因非可歸責於原告，故被告仍應依約給付系爭承攬報酬一百
      九十萬零七千四百零二元等情，惟經被告抗辯：系爭管線埋設工程尚未完成通
      管，且因原告施工不當，致系爭工程有保護層不足、蜂窩現象及管路不通之瑕
      疵等語。是故，本件首應審究者，乃原告是否已完成系爭管線埋設工程之通管
      程序？系爭工程除有上述兩造不爭之瑕疵外，是否尚有管路不通之瑕疵？又前
      開瑕疵是否可歸責於原告？及應由何造負舉證責任？經查：
  １、證人蕭呈奇（台電員工）結證：伊係台電檢驗員，負責系爭工程之檢驗，被告
      所有管線都施作完成後，才會請伊來挖驗，第一步先看外觀，如果寬度、高度
      、深度都沒有問題，再請工程單位聲請管路試通。系爭Ｍ４、Ｍ５、Ｍ６挖驗
      不合格，夾板旁之混泥土有蜂窩，Ｍ４到Ｍ５混泥土沒有做好，所以通管部分
      伊即未測試。澆置混泥土時，伊到現場時會先看管路部分材料及位置是否有照
      合約規定，係看外表，看管接頭是否接好，有沒有綁膠布，通管部分伊沒有看
      等語（九十年四月二十五日言詞辯論筆錄），核與原告自承系爭工程經台電公
      司初驗完，拉通棒才又係伊負責乙情（九十年五月二十一日言詞辯論筆錄）相
      符，足見台電公司對系爭工程之驗收，先須進行混凝土外觀、寬度、高度、深
      度之檢測，俟其檢驗合格後，始進行通管測試。惟因系爭工程在初驗時，即發
      現Ｍ４至Ｍ５區○○路兩側有混凝土保護層不足及蜂窩現象等瑕疵，遂未進行
      通管檢測，而未完成通管驗收之事實，堪予認定。
  ２、原告主張系爭管線埋設工程，伊曾經通管，並無管路不通之瑕疵乙情，雖經證
      人李慶祥證述：伊是作通管，負責清洗管裏面髒的地方之後再放繩子，伊會告
      訴台電及現場監工要放繩子，他們也會來現場看。伊做到快過年時，因通管放
      繩子工作已經到尾段，有接好之部分伊都有作。通管伊比較有印象是加油站前
      面那一段，伊有全部都清洗完才通管，每次通管時伊會告訴營造廠監工人員，
      營造廠監工人員會來，但是不一定都會看到通管全部完畢，但是台電人員有沒
      有來看，伊不清楚。繩子是到被告公司存放工具的地方拿的，伊去拿時會跟被
      告公司之倉管人員講等語（九十年八月二十七日言詞辯論筆錄），惟經與證人
      許嘉峰證述：伊昔為被告公司工程現場管理人員，負責台電配管工程，伊係督
      導原告工程之施作進度及管理。Ｍ４到Ｍ５未作通管測試，伊有請台電人員來
      驗收，但沒有驗收通過，嗣在修繕外觀之同時，原告有作通管測試，但測試時
      ，總共有二十四孔，伊在現場時只看到三、四孔繩子可以過得去，其他孔繩子
      都過不去（孔就是管與管的接頭）。當初澆置混泥土之前，伊有看管線頭有沒
      有接好，但是澆灌混泥土是一段一段（以公尺數算），全部灌好混泥土才試通
      管線，但是實際測試時，繩子也都沒有過。通管是先放繩子再放試通棒，原告
      也要負責到試通棒過才可以，但是繩子過試通棒不一定會過等語（九十年四月
      二十五日言詞辯論筆錄）互核，上開證人李慶祥、許嘉峰就台電公司通管驗收
      前，原告自行以放繩子方式檢測系爭管線有無暢通乙節，證言互有歧異，惟參
      之證人李慶祥係承攬原告定作之通管工程，倘系爭工程有管路不通之瑕疵，其
      對原告尚須負瑕疵擔保責任，是其與系爭工程通管部分有直接利害關係；然觀
      證人許嘉峰現已非被告員工，與兩造之利害關係較小，當較能期其證言之客觀
      持平，且其於證言前亦經具結在卷，有證人結文附卷可稽，應無甘冒被刑事追
      訴之風險。是以系爭工程於台電公司通管驗收前，原告自行以放繩子方式檢測
      系爭管線有無暢通乙節，應以證人許嘉峰之證言較堪採信。再者，原告自承系
      爭工程經台電公司初驗完，拉通棒才又係伊負責乙情（九十年五月二十一日言
      詞辯論筆錄），足徵系爭工程之通管測試，係先以放繩子方法作初步檢測，俟
      通過後，再以試通棒測試，須俟試通棒亦能通過，始能謂之通管驗收合格。縱
      認原告所作放繩子初步檢測通過，惟因系爭工程完成後在初驗時，即發現Ｍ４
      至Ｍ５區○○路兩側有混凝土保護層不足及蜂窩現象等瑕疵，故未以試通棒進
      行通管檢測，則系爭工程管線倘以試通棒進行測試時，是否能通過，亦尚未可
      知，故原告主張系爭管線完成後已經通管，無管路不通之情形，尚嫌無據，要
      難為有利於原告之事實認定。
  ３、被告抗辯：系爭管線埋設工程完成後有管路不通之瑕疵等語，已據提出照片十
      幀為證，且經證人許嘉峰結證：台電第一次查驗外觀不合格，就有請原告來修
      繕，被告公司請怪手，由原告指揮施作修繕，在修繕外觀之同時，原告有作通
      管測試，但測試時，總共有二十四孔，伊在現場時只看到三、四孔繩子可以過
      得去，其他孔繩子都過不去（孔就是管與管的接頭）。當初澆置混泥土之前，
      伊有看管線頭有沒有接好，但是澆灌混泥土是一段一段（以公尺數算）全部灌
      好混泥土才試通管線，但是實際測試時，繩子也都沒有過等語（九十年四月二
      十五日言詞辯論筆錄），及證人莊簡鈺惠證述：伊等就系爭工程管路開刀之後
      ，管裏面有混泥土泥漿，伊有將泥漿交給被告公司現場人員黃冠智帶回公司等
      語（九十年八月一日言詞辯論筆錄），堪予採信。則系爭工程完成後有保護層
      不足、蜂窩現象及管路不通等瑕疵，已堪認定。參諸債權人苟證明債之關係存
      在，債權人因債務人不履行債務（給付不能、給付遲延或不完全給付）而受損
      害，即得請求債務人負債務不履行責任，如債務人抗辯損害之發生為不可歸責
      於債務人之事由所致，即應由其負舉證責任，如未能舉證證明，自不能免責之
      舉證責任分配原則（最高法院八十五年度台上字第八四四號民事判決足資參照
      ），自應由原告就系爭承攬工程前開瑕疵之存在，係非可歸責於原告所致（如
      係因定作人指示或其所供給材料所生之瑕疵）乙節負舉證責任。
  ４、原告雖主張台電公司規定一．五公尺要安裝一塊隔離板，但因被告現場主任要
      伊二公尺放一塊，旁邊還要放三夾板，在三夾板旁邊放沙，然後再灌水泥，以
      節省水泥數量，惟此將致保護層不夠，伊怕以後會有危險性，曾向被告反應過
      ，惟被告要伊依指示施工。且依兩造工程承攬契約書第六條、第十一條、第十
      二條、第十七條規定，被告現場監工人員既全程在場監督施工，倘原告施作方
      式與其監工人員意見不一致，衡情依契約書第十八條規定，原告豈敢一意孤行
      ？是以台電公司驗收時，發現保護層不夠，應非可歸責於原告等情，惟經被告
      否認其有為前開指示乙節，且依承攬契約之性質，承攬人對承攬工作本須以其
      專業技能，使工作完成時具備約定之品質及無減少或滅失價值，或不適於通常
      或約定使用之瑕疵，原告既未能提出積極事證以證明被告確有為前開指示，自
      難僅以被告之監工在現場督導原告工程之施作進度及管理，即遽謂上開瑕疵係
      非可歸責於原告之事由所生，而解免其承攬人之瑕疵擔保責任。
  ５、原告又主張澆置混凝土作業前經被告現場督導施工人員許嘉峰檢驗，並通知台
      電監工人員蕭呈奇至現場檢驗合格後在場督導下進行澆置混凝土，則原告就管
      路之銜接及埋設施工豈有不當可言？又依被告所舉管內不通照片所示係因進入
      混凝土致凝固成塊，此應依管面或接頭有破裂始有可能造成灌注混凝土滲入管
      內，於澆置前，許嘉峰、蕭呈奇既已檢驗管路外觀及接頭合格後，始准灌注混
      凝土，則嗣後管面或接頭有破裂之情，顯係挖驗不合格，被告自行開刀修繕不
      慎造成破裂，於重新澆灌補強混凝土保護層後，試通管路發覺阻塞，才又將管
      路打除施工，是以管路不通非可歸責於原告等情，惟查：依證人蕭呈奇證述：
      澆置混泥土時，伊會先看管路部分材料及位置是否有照合約規定，係看外表，
      看管接頭是否接好，有沒有綁膠布，詳細的檢驗內容，如合約書伊勾起來的部
      分（施工說明二十六到二十七頁），通管部分伊沒有看等語（九十年四月二十
      五日言詞辯論筆錄），及證人許嘉峰證陳：當初澆置混泥土之前，伊有看管線
      頭有沒有接好，但是澆灌混泥土是一段一段（以公尺數算）全部灌好混泥土才
      試通管線，但是實際測試時，繩子也都沒有過等語（九十年四月二十五日言詞
      辯論筆錄），雖足認於原告澆置混凝土前，被告及台電公司人員會先檢視接管
      情形有無符合契約規定，然衡諸原告於澆置混凝土完成後，尚負有以試通棒為
      通管測試之義務，足知混凝土澆置前檢視接管情形是否符合契約規定，固可減
      少日後因接管不當所造成管路不通之情形發生之機率，然此非謂接管經檢測無
      訛後，管線即必然暢通。因為在混凝土澆置過程中，因搗實不當，即可能造成
      管線破裂、接頭鬆動等情形，或因混凝土重量致管線翹曲，而發生接頭鬆脫之
      情形，凡此皆足使澆置之混凝土滲入管線，造成管路不通之結果。因之，系爭
      工程之接管縱經被告及台電公司人員檢視無訛，惟原告於混凝土澆置後，倘生
      管路不通之情形，其仍須舉證證明上開瑕疵係非可歸責於伊之事由所生，尚難
      僅憑其接管符合契約規定，即得卸免承攬人之瑕疵擔保責任。再證人孫源旗雖
      證述：伊是作管線配管、接管（管跟管連結），從人孔到人孔間之封管都是伊
      在作，伊是工程做到一半才進去做的，期間是從十月中旬做到十一月。伊還沒
      有做時，因為水泥保護層不足，營造廠叫怪手去挖，結果沒有挖好管破掉，伊
      第一天去上班時，管線已經破掉了，原告就派伊去幫忙作，外勞沒有做好的部
      分，伊有重新再處理過，伊第一天上班是作新管，那是後來中間有一天叫伊去
      補管，伊工程沒有做完就沒做了，原因是做到十字路口有障礙，要打鋼板樁，
      要考慮深度，但是實際沒作原因，有一部分是跟老闆（原告）領薪資的問題（
      如伊要跟老闆借資老闆不肯），及後來有遇到障礙，老闆就說叫伊不要做了等
      語（九十年八月二十七日言詞辯論筆錄），惟依證人孫源旗前開證言所述：其
      至工程現場施作配管、接管時，管路早就被怪手挖破乙情，足徵其對前開事實
      之發生經過並未親身見聞，自難憑此遽認原告主張系爭工程於挖驗不合格，被
      告自行開刀修繕不慎造成管路破裂，於重新澆灌補強混凝土保護層後，試通管
      路發覺阻塞，才又將管路打除施工之事實為真。又依證人劉嘉寅證述：伊是從
      事怪手工作，是原告（小包）叫伊怎麼挖伊就怎麼挖，還有施工現場人員也會
      叫伊怎麼作，另外證人孫源旗在現場他也會叫伊如何做等語（九十年八月二十
      七日言詞辯論筆錄），亦與原告主張系爭工程於挖驗不合格，被告自行開刀修
      繕不慎造成管路破裂之事實有間。是故，原告所舉前開證據尚不足證明系爭工
      程管路不通，係非可歸責於原告之事由所致之事實為真。
  ６、綜上所述，原告尚未完成系爭管線埋設工程之通管程序，系爭工程又有保護層
      不足、蜂窩現象及管路不通之瑕疵，原告所舉證據又未能證明上開瑕疵係非可
      歸責於原告之事由所生，堪予認定。準此，被告抗辯：原告應負承攬人瑕疵擔
      保責任等語，即非無據。
（三）按承攬人完成工作，應使其具備約定之品質，及無減少，或滅失價值或不適於
      通常或約定使用之瑕疵；工作有瑕疵者，定作人得定相當期限，請求承攬人修
      補之。承攬人不於前項期限內修補者，定作人得自行修補，並得向承攬人請求
      償還修補必要之費用。因可歸責於承攬人之事由，致工作發生瑕疵者，定作人
      除依前二條之規定，請求修補或解除契約，或請求減少報酬外，並得請求損害
      賠償，民法第四百九十二條、第四百九十三條第一項、第二項、第四百九十五
      條第一項定有明文。查系爭管線埋設工程尚未完成通管，且因原告施工不當，
      致系爭工程有保護層不足、蜂窩現象及管路不通之瑕疵，已堪認定，則被告抗
      辯：原告未施作至「完成面及通管」「驗收合格」，故依系爭承攬契約第二十
      六條第二款之規定，管路埋設部分之金額應扣除初驗通管百分之十及總驗收完
      成百分之十等語，雖為原告所否認，惟查：依系爭承攬契約第三條工程範圍：
      該工程按台電施工圖責任施工至完成面及通管驗收合格，第二十六條付款辦法
      ：第二款每期請款百分之八十，保留款百分之二十，保留款待完工初驗通管付
      百分之十，總驗收完成後付百分之十外加十萬元之約定，兩造會算後，原告施
      作管線埋設總長為八二六．五六五公尺，乘以工程單價每公尺三千元，此部分
      工程款為二百四十七萬九千六百九十五元，為兩造所不爭，且有原告提出之工
      程材料估價單在卷足憑，復經證人許嘉峰證稱：估驗單，係伊至現場看到有做
      之工程，即會寫估驗單請款，係所有項目做到一個程度，就計價給承包商，而
      估驗單是原告做到那裡，伊就計價到那裡，但伊發款予原告時，有扣百分之二
      十之保留款，須俟台電驗收（外層及通管二個部分都通過）之後才會發款等語
      ，堪認上開工程保留款百分之十係以初驗通管為付款之停止條件，另百分之十
      則係以系爭管線埋設工程全部完成驗收為付款之停止條件。參之兩造訂立前揭
      停止條件，各以初驗通管、總驗收完成為付款之停止條件，顯係因系爭工程係
      分段施作、分期請款，故各段施作工程倘經初驗通管，足以表示該段管線工程
      無瑕疵，承攬人該部分承攬報酬給付請求權之停止條件成就，定作人即負有給
      付該部分報酬之義務。又俟全部工程完成驗收無瑕疵之停止條件成就後，定作
      人再給付其餘工程款部分。準此以觀，上開停止條件之訂立，應係定作人先保
      留已完成工作之部分工程款，俟經分段、總驗收無瑕疵，停止條件成就後，再
      將之給付承攬人，惟於承攬工作有瑕疵，承攬人未依限修補，而由定作人自行
      修補時，理應將該工程保留款充作瑕疵修補必要費用，始符合預留該工程保留
      款之目的。是以系爭工程雖有上開瑕疵，致原告此部分之承攬報酬給付請求權
      之停止條件尚未成就，惟此百分之二十部分之保留款（即四十九萬五千九百三
      十九元）既屬原告已完成工程之對價報酬，原告對此保留款固無請求權，惟揆
      諸前述保留款預留之目的，應於原告未依限履行瑕疵修補義務，而由定作人之
      被告自行修補時，以之抵充瑕疵修補必要費用，始為合理。
（四）再被告抗辯：原告施作之Ｍ４至Ｍ５管路埋設工程多有瑕疵，迭經催告亦不補
      修，被告不得已自行雇工修補，茲主張以原告應償還修補之必要費用及損害賠
      償，即(1)Ｍ４至Ｍ５部分保護層不足及蜂窩狀修繕費用部分計八十萬零九百二
      十五元，(2)通管及「開刀」重作修繕費用九十九萬二千八百四十七元，與原告
      之工程款相抵銷等語，惟經原告否認被告支出之瑕疵修補費用單據及金額係屬
      真正及正確等情；經查：
  １、系爭Ｍ４至Ｍ５部分有保護層不足及蜂窩狀等瑕疵，已如前述，被告定期催告
      原告修繕，惟原告未於期限內修補，已據被告提出存證信函二紙在卷足憑，且
      經證人許嘉峰證述：當初因保護層不夠，有蜂窩，台電第一次查驗外觀不合格
      ，有請原告來修繕，被告公司請怪手，由原告指揮施作修繕，但後來原告說他
      們領不到錢，做不下去，原告就沒有做了，之後被告公司就請別人來做等語（
      九十年四月二十五日言詞辯論筆錄），而原告亦自承其施作系爭工程至八十八
      年十一月上旬乙情（九十年十二月三十一日言詞辯論筆錄），足證被告抗辯：
      原告未於期限內修補瑕疵，應償還原告請他人修補所支出之必要費用等語，堪
      屬有據。被告又辯稱：系爭Ｍ４至Ｍ５部分保護層不足及蜂窩狀修繕費用為八
      十萬零九百二十五元（機械及工資部分為三十五萬二千三百元，材料部分為四
      十四萬七千六百二十五元）等語，雖據提出收據、統一發票、送貨單、施工日
      報表及修繕費用明細表為證，惟查：依被告提出之前開修繕費用證明，其機械
      、工資、材料等費用之支出，大多係於八十八年十一月八日起至同年十一月二
      十六日止所生之修繕費用，僅有少部分係於同年十二月二十四日起至同年月二
      十九日止所生之工資費用四萬五千元（即被告公司員工每天二名，每名每天工
      資一千八百元，外籍勞工（泰工）每天三名，每名每天工資一千三百元，合計
      六個工作日），而系爭Ｍ４至Ｍ５部分於八十八年十一月九日前經台電初驗發
      現管路兩側混凝土保護層不足及有蜂窩現象，經台電公司於八十八年十一月九
      日發文通知被告應重新開挖及改善，為兩造所不爭，且有被告提出之台電公司
      八十八年十一月九日函在卷足憑，被告嗣雖依法自行委請他人修補上開瑕疵，
      惟依證人蕭呈奇提出之高屏供電區營運處工程檢驗表記載：八十八年十一月二
      十六日經複驗Ｍ４到Ｍ５部分混凝土寬度仍不合規定，不合格，需挖除重做，
      有上開工程檢驗表、管路工程挖掘抽驗報告表（附件一）、管路工程挖掘抽驗
      紀錄（附件二）三紙在卷足憑，且為被告所不爭，足見被告事後自行委請他人
      修補瑕疵，嗣經台電公司查驗結果，仍有混凝土寬度不合規定（保護層不足）
      之瑕疵存在，則被告此部分瑕疵修補費用即七十五萬五千九百二十五元之支出
      ，既未完成瑕疵修補之目的，仍須全部挖除重做，自難認該部分費用係屬瑕疵
      修補之必要費用。準此，被告主張以上開瑕疵修補費用七十五萬五千九百二十
      五元與系爭工程款債務相抵銷，即非有據，不應准許。至被告辯陳：八十八年
      十二月二十四日起至同年月二十九日止所生之工資費用四萬五千元（即被告公
      司員工每天二名，每名每天工資一千八百元，外籍勞工（泰工）每天三名，每
      名每天工資一千三百元，合計六個工作日），依其施工日報表記載之施作項目
      與原告已施作管路長度為八二六．五六五公尺，並埋設Ｍ３至Ｍ７段之人孔，
      雖或有關，然被告並未舉證證明其員工每天工資一千八百元，外籍勞工（泰工
      ）每天工資一千三百元，並已支付上開工資之事實，且參之被告公司員工許嘉
      峰原即為被告公司之監工，但依上開施工日報表記載，其亦屬此部分被告公司
      出工人數，則該施工日報表所載出工人數之工資是否應屬被告公司原應支出之
      人事費用成本，而與系爭工程瑕疵無涉，尚非無疑。因之，被告主張以此部分
      工資費用與系爭工程款相抵銷云云，要難遽採，不應准許。
  ２、被告再主張以通管及「開刀」重作修繕費用九十九萬二千八百四十七元，與原
      告之系爭工程款相抵銷等語，並提出現金支出傳票、估價單、工作驗收單、工
　　　程日報表、請款單、支票存根、雙掛號回執、統一發票、成品出貨單、單價分
　　　析表、送貨單、簽單、轉帳傳票及費用明細表為證；惟查：台電公司於八十八
　　　年十一月二十六日複驗Ｍ４到Ｍ５部分混凝土寬度不合規定，不合格，需挖除
　　　重做，已如前述，則於前揭時前被告自行修補此部分瑕疵所支出之費用，即難
　　　認係必要費用，準此，依被告提出「陸強芳通管」施工日期為八十八年十一月
　　　十三日至同年月二十五日之通管費用合計四萬九千元，尚難認係瑕疵修補之必
　　　要費用；另依被告提出同年月二十七日通管七千五百元之估價單，僅記載通管
　　　一天，惟究竟係何部分工程之通管，尚屬不明，亦難認與系爭工程瑕疵有何關
　　　連，而謂係屬上開瑕疵修補之必要費用。再原告已施作管路長度為八二六．五
　　　六五公尺，並埋設Ｍ３至Ｍ７段之人孔，參之證人李坤城證述：（提示八十九
　　　年四月轉帳傳票，知悉何事？）這是伊簽的沒錯，岡山到大岡山的工程伊只領
　　　了三萬二千五百元，其餘的應收帳款與本件工程款無關。（提示八十九年四月
　　　三十日轉帳傳票及後附估價單原本，知悉何事？）傳票上黃色（估價單）黑筆
　　　字跡是伊寫的，紅色的字非伊所寫，粉紅色的單上面除了工地負責人一欄以外
　　　，都是伊寫的，粉紅色單上面寫開刀運土，是代表岡山到大岡山的工程，其他
　　　的是別件的工程與岡山到大岡山無關等語（九十年八月一日言詞辯論筆錄），
　　　與被告提出之估價單、工作驗收單及轉帳傳票記載「代付款－志奇秋（原告）
　　　」互核相符，另證人莊簡鈺惠證述：伊跟被告之請款單上，有註明那些款是代
　　　工開刀部分，伊代工部分總共開刀三處，開了之後，管裏面有混泥土泥漿，伊
　　　有將泥漿交給被告公司現場人員黃冠智帶回公司，伊代工部分，確實是三十八
　　　萬多元沒錯。附表附件二不是伊寫給被告請款的傳票，但是在修繕那段伊有特
　　　別註明，但是伊沒有寫像附件二那麼詳細。三十八萬元現金支出傳票，是伊簽
　　　名，但伊記得請款時有寫便條紙給被告，上面有寫Ｍ幾到Ｍ幾，還有開刀幾處
　　　，及一天有幾個工人，有多少工人做幾天。伊之前不認識兩造，因被告法代岳
　　　父關係才幫忙施作，伊只有做工，並沒有整件工程都包，當初伊在做時，周春
　　　榮是負責怪手配合伊開挖，周春榮是利春工程行經營怪手的，工資部分是利春
　　　工程行直接向被告請款等語（九十年八月一日言詞辯論筆錄），經與被告提出
　　　之現金支出傳票、工程日報表、估價單（證人莊簡鈺惠證述費用部分）、請款
　　　單、支票存根、雙掛號回執及轉帳傳票記載「代付款－志奇秋（原告）」（有
　　　關利春企業行費用十萬四千五百元部分）互核亦相符，並參酌前開證人所述工
　　　程施作項目係屬原告施作工程範圍，而其施工日期係於八十八年十二月二十七
　　　日起至八十九年五月十五日間，施作項目、日期及材料項目（PVC管、開刀管
　　　架、開刀合板、混凝土、鉆頭、鋼索、級配、砂石）亦相配合，有工作驗收單
　　　、工程日報表、估價單、請款單及送貨單在卷足佐，堪信被告抗辯：系爭瑕疵
　　　修補費用有關「李坤城砂石車工」三萬二千五百元、「惠玲工程管路開刀等費
　　　用」三十八萬一千九百七十五元、及「利春企業開刀怪手、板車」十萬四千五
　　　百元、材料費用四十萬二千三百七十元為必要費用。再試挖費用一萬五千元，
　　　有統一發票、估價單、工作驗收單及轉帳傳票附卷可稽，依兩造簽訂系爭承攬
　　　契約第十四條第三款約定：凡驗收所需費用、人力及物力，均由乙方（原告）
　　　提供，有工程承攬契約書在卷足憑，故被告抗辯：原告應負擔此部分費用等語
　　　，堪予採信。
（五）綜上所述，倘原告施作工程部分，已完全施作且無瑕疵者，被告應給付原告之
      工程款金額為一百九十萬七千四百零二元，又其中工程保留款四十九萬五千九
      百三十九元係於原告未依限履行瑕疵修補義務，而由定作人之被告自行修補時
      ，以之抵充瑕疵修補必要費用，始符合該保留款之契約目的。因之，被告主張
      以九十三萬六千三百四十七元（32500元 (李坤城砂石車工)＋381975元 (惠玲
      工程管路開刀等費用)＋104500元 (利春企業開刀怪手、板車)＋402372元 (材
      料費用)＋15000(試挖費用)=936347 元）與系爭工程款相抵銷為有理由，則系
      爭工程款經扣除保留款四十九萬五千九百三十九元及餘未經抵充之瑕疵修補必
      要費用四十四萬零四百零八元（936347元-495939元=440408元），被告尚應給
      付原告工程款九十七萬一千零五十五元。從而，原告依系爭承攬契約，請求被
      告給付九十七萬一千零五十五元及自支付命令繕本送達翌日即八十九年八月三
      日起至清償日止，按週年利率百分之五計算之法定遲延利息，為有理由，應予
      准許。至逾此部分之請求，為無理由，應予駁回。
（六）兩造陳明願供擔保，聲請宣告假執行及免為假執行，原告勝訴部分，核無不合
      ，爰分別酌定相當之擔保金額准許之；至於原告敗訴部部分，其假執行之聲請
      ，已失所附麗，應予駁回。
（七）結論：原告之訴為一部有理由，一部無理由，依民事訴訟法第七十九條但書、
      第三百九十條第二項、第三百九十二條，判決如主文。
中　　　華　　　民　　　國　　九十一　　年　　　一　　　月　　十四　　　日
                                臺灣臺南地方法院民事庭
~B法　　　官　張季芬
右為正本係照原本作成
如對本判決上訴，須於判決送達後廿日內向本院提出上訴狀
中　　　華　　　民　　　國　　九十一　　年　　　一　　　月　　十四　　　日
~B法院書記官　魏安里
